ACORDAO-COMPLETO-2352743

ACÓRDÃO 3310/2019 ATA 15/2019 - SEGUNDA CÂMARA

VISTOS, relatados e discutidos estes autos de recurso de reconsideração interposto por Francisco Carlos Donato Júnior contra o Acórdão 435/2018-TCU-Segunda Câmara, retificado pelo Acórdão 2756/2018-TCU-Segunda Câmara, que julgou irregulares suas contas, com fundamento nos arts. 1º, inciso I, 16, inciso III, alíneas "b" e "c", da Lei nº 8.443/1992, c/c os arts. 19 e 23, inciso III, da mesma lei, e o condenou ao pagamento de multa e do débito apurado.
	ACORDAM os Ministros do Tribunal de Contas da União, reunidos em sessão da 2ª Câmara, ante as razões expostas pelo Relator, em:
	9.1.  conhecer do presente recurso de reconsideração, com fundamento no arts. 32, inciso I, e 33 da Lei nº 8.443/1992, c/c o artigo 285 do Regimento Interno do TCU, para, no mérito, dar-lhe provimento, julgando-se as contas regulares com ressalva e dando-se quitação ao recorrente;
	9.2 dar ciência ao recorrente e aos demais interessados do inteiro teor da presente deliberação.

Recurso de reconsideração por conta do descumprimento de convênio cujo objeto foi a construção de sistema de esgotamento sanitário.

Segunda Câmara

Prefeitura Municipal de Conceição da Barra - ES.

3. Interessados/Responsáveis/Recorrentes:
3.1. Interessado: Seng Engenharia Ltda - ME (CNPJ 83.931.691/0001-74)
3.2. Responsável: Francisco Carlos Donato Júnior (CPF XXX.998.497-XX)
3.3. Recorrente: Francisco Carlos Donato Júnior (CPF XXX.998.497-XX).

13.1. Ministros presentes: Ana Arraes (Presidente), Augusto Nardes, Aroldo Cedraz e Raimundo Carreiro (Relator).
13.2. Ministros-Substitutos presentes: Marcos Bemquerer Costa e André Luís de Carvalho.

RAIMUNDO CARREIRO

Ministro Augusto Nardes.

Versam os autos sobre recurso de reconsideração em tomada de contas especial instaurada pela Fundação Nacional de Saúde (Funasa) em desfavor de Francisco Carlos Donato Júnior (CPF XXX.998.497-XX) , ex-prefeito de Conceição da Barra/ES, por conta do descumprimento do Convênio nº 2.182/2001, cujo objeto foi a construção de sistema de esgotamento sanitário naquela municipalidade.
2.	Após citação e análise das alegações de defesa apresentadas, este Colegiado promulgou o Acórdão 435/2018-TCU-Segunda Câmara (peça 54) - retificado pelo Acórdão 2756/2018-TCU-Segunda Câmara (peça 61, Relator Ministro Augusto Nardes) , nos seguintes termos:
9.1. julgar irregulares as contas do Sr. Francisco Carlos Donato Júnior, com fundamento nos arts. 1º, inciso I, 16, inciso III, alíneas "b" e "c", da Lei nº 8.443/1992, c/c os arts. 19 e 23, inciso III, da mesma lei, e nos arts. 1º, inciso I, 202, § 6º, 209, inciso I, e 210 e 214, inciso III, do Regimento Interno/TCU, condenando-o em débito, nos valores originais abaixo discriminados, atualizados monetariamente e acrescidos dos juros de mora a partir das datas indicadas, nos termos da legislação vigente, até a efetiva quitação do débito, fixando-lhe o prazo de 15 (quinze) dias, a contar da ciência, para que comprove, perante o Tribunal, (art. 214, inciso III, alínea "a", do Regimento Interno/TCU) , o recolhimento da dívida [aos cofres da Fundação Nacional de Saúde/Funasa - redação dada pelo Acórdão 2756/2018-TCU-Segunda Câmara]:
	VALOR ORIGINAL (R$) 
	DATA  DA OCORRÊNCIA

	54.000,00
	5/7/2002

	50.000,00
	11/12/2002

9.2. aplicar ao Sr. Francisco Carlos Donato Júnior a multa prevista no art. 57 da Lei nº 8.443/1992, no valor de R$ 10.000,00 (dez mil reais) , fixando-lhe o prazo de 15 (quinze) dias, a contar da notificação, para que comprove perante o Tribunal (art. 23, inciso III, alínea "a" da Lei nº 8.443/1992 c/c o art. 214, inciso III, alínea "a" do RI/TCU) o recolhimento da dívida aos cofres do Tesouro Nacional, atualizada monetariamente, a contar da data deste Acórdão até a data do efetivo recolhimento, caso não seja paga no prazo estabelecido, na forma da legislação em vigor;
9.3. autorizar, desde logo, com amparo no art. 28, inciso II da Lei nº 8.443/1992, a cobrança judicial das dívidas, caso não atendidas as notificações;
9.4. autorizar, desde já, nos termos do art. 26 da Lei nº 8.443/1992, o parcelamento das dívidas em até 36 (trinta e seis) parcelas mensais e sucessivas, atualizadas monetariamente até a data do pagamento, esclarecendo ao responsável que a falta de pagamento de qualquer parcela importará no vencimento antecipado do saldo devedor (art. 217, § 2º, do RI/TCU) , sem prejuízo das demais medidas legais;
9.5. dar ciência à Prefeitura Municipal de Conceição da Barra/ES acerca da necessidade de obtenção, antes da licitação de obras e serviços e independentemente da aprovação do órgão concedente, das licenças exigidas no art. 6º, inciso III, da Portaria Interministerial CGU/MF/MP nº 507/2011, além da aprovação dos respectivos projetos pelos órgãos estaduais competentes (Acórdãos nº s 26/2002, item 8.2, e 516/2008, item 9.2.3.2, ambos do Plenário) ;
9.6. dar ciência deste acórdão ao responsável, à Prefeitura Municipal de Conceição da Barra/ES, à Fundação Nacional de Saúde/ES e à Procuradoria da República no Estado do Espírito Santo, nos termos do art. 16, § 3º, da Lei nº 8.443/1992.
3.	Em face do disposto no acórdão acima transcrito, o Sr. Francisco Carlos Donato Júnior apresentou inconformismo, cujas razões podem ser resumidas nos seguintes pontos:
	a) a decisão recorrida reconheceu que:
			a.1) o corte considerável dos valores inicialmente fixados no convênio repercutiu negativamente na consecução do objeto ajustado;
			a.2) o recorrente agiu de boa-fé; 
			a.3) não houve desvio de verbas públicas em proveito pessoal;
			a.4) o recorrente construiu a rede coletora e o seu sucessor também deu continuidade aos serviços para conclusão da Estação de Tratamento de Esgoto (ETE) ; 
			a.5) apenas 40% do valor inicialmente previsto para execução e conclusão do convênio foi liberado (peça 74, p. 6) ;
	b) o fato de ter sido iniciada a construção da rede coletora não causou qualquer prejuízo, pois as licenças ambientais poderiam ser obtidas posteriormente, dando-se continuidade aos demais serviços/obras relacionadas ao projeto (peça 74, p. 6) ;
	c) caberia à Funasa liberar o restante dos valores estabelecidos no projeto, pois não haveria como cumprir a totalidade do objeto se apenas 40% da quantia foi liberada (peça 74, p. 6) ;
	d) o recorrente não poderia ser responsabilizado pela morosidade na emissão da licença de instalação e do laudo de impacto ambiental por parte do Instituto Estadual de Meio Ambiente (IEMA) (peça 74, p. 7) ;
	e) o recorrente está sendo penalizado por ações e omissões de outras pessoas/órgãos (peça 74, p. 7) ;
	f) o objeto do convênio consistia em execução do sistema de esgotamento sanitário no município de Conceição da Barra/ES e a obra realizada (rede coletora de esgoto) compõe o serviço objeto do convênio (peça 74, p. 8) ;
	g) o recorrente, diante da redução dos valores e da complexidade do objeto do convênio, aplicou os recursos recebidos em uma das metas previstas no plano de trabalho, meta sem a qual o objeto final do convênio não poderia ser atingido (peça 74, p. 9) ;
	h) não haveria como construir a estação de tratamento com apenas 40% do valor do projeto (peça 74, p. 11) ;
	i) o objeto do plano de trabalho consistia na construção da estação de tratamento, rede coletora e ligações domiciliares, observando-se que o valor liberado pela Funasa foi aplicado no objeto do convênio, isto é, construção da rede coletora (peça 74, p. 11) ;
	j) foi reconhecida a participação direta (culpa) da Funasa na execução parcial do objeto do convênio (peça 74, p. 11) ;
	k) somente em dezembro/2002, com o pagamento da segunda e última parcela foi possível observar que o pagamento não ocorreria em sua integralidade; mas, ainda que assim não fosse, o TCU não considerou os motivos para a Funasa liberar apenas 40% do valor total e, ainda, ter promovido o depósito da segunda parcela aproximadamente doze meses após a mesma data (junho de 2001) apontada como adequada para o pedido de alteração tempestiva do plano de trabalho (peça 74, p. 12) ;
	l) ao recorrente é atribuída indevidamente responsabilidade pela ausência de recursos que deveriam ser obtidos por gestões posteriores, uma vez que o convênio não foi cumprido integralmente pela Funasa quando reteve 60% do valor originário (peça 74, p. 16) ;
	m) não há que se falar em dano ao Erário no que tange as obras realizadas durante a gestão do recorrente (peça 74, p. 17) ;
	n) resta claro nos autos que os recursos foram devidamente aplicados na execução do convênio, não restando configurado qualquer prejuízo ao erário, como também há nos autos do processo que nenhum benefício particular foi obtido pelo recorrente (peça 74, p. 18) ;
	p) a obra realizada fazia e faz parte do objeto do convênio, e não impedia a finalização integral do objeto convênio, mesmo porque não se pode exigir o cumprimento do objeto/plano do convênio se este não foi cumprido pela Funasa, quando liberou apenas 40% do valor total, como também não observou os prazos fixados (peça 74, p. 19) ;
	q) como mencionado, exigir a devolução dos valores empregados na obra executada seria conceder ao Estado o direito ao enriquecimento ilícito, o que é vedado pelo ordenamento jurídico pátrio (peça 74, p. 19) ;
	r) a rede coletora é parte integrante do sistema de esgotamento sanitário, de modo que não pode ser aceita a condenação ao ressarcimento ao erário pelo fato de o recorrente, com os recursos reduzidos que dispunha, ter promovido a construção da rede coletora, ao invés da estação de tratamento de esgoto (peça 74, p. 20) ;
	s) a decisão do recorrente de construir uma rede coletora em vez de uma estação de tratamento de esgoto levou em consideração a demora elevada na liberação dos valores, a retenção de 60% do valor inicialmente previsto e ainda priorizar a execução da meta/etapa que fosse mais compatível com a receita disponibilizada, ou seja, a rede coletora, em detrimento da meta/etapa relativa à estação de tratamento de esgoto (peça 74, p. 21) ;
	t) o atraso na liberação dos recursos por parte da Funasa, obrigou a celebração de diversas prorrogações do convênio, obrigando a escolha da construção da etapa/fase que naquele momento pudesse ser mais útil, considerando o recurso disponível, na certeza premente de que era prioritária a construção da rede coletora (peça 74, p. 21) ;
	u) na iminência de ter que devolver parte do recurso já recebido, a dificuldade em obter a liberação de verbas federais, a obrigatoriedade constitucional em prestar saneamento básico e ainda a extrema carência daquele município na área de tratamento de esgoto, outra opção não coube ao recorrente a não ser executar a obra relativa à fase/etapa da rede coletora (peça 74, p. 21) ;
	w) a Estação de Tratamento de Esgoto poderia perfeitamente vir a ser executada posteriormente à rede de coleta, mediante a celebração de outro termo de convênio, o que seria tecnicamente mais razoável, considerando a existência de parte de uma rede coletora (peça 74, p. 22) ;
	x) importante ressaltar que o próprio gestor sucessor e os tomadores de contas reconheceram a não ocorrência de irregularidade insanável, visto que em reunião realizada em 12/11/2007 foi assumido o compromisso do prefeito sucessor em concluir efetivamente o objeto do convênio (peça 2, p. 160; peça 74, p. 24) ;
	y) tendo a Administração Pública recebido o serviço objeto do contrato, não há como o recorrente ser condenado à restituição dos valores disponibilizados e empregados na execução da obra, sob pena de autorizar o enriquecimento ilícito da Administração Pública e o empobrecimento sem causa do recorrente (peça 74, p. 26) ;
4.	Diante das razões do recurso resumidas acima, a Secretaria de Recursos (Serur) , que já havia concluído pela admissibilidade do apelo (peça 76) , exarou entendimento uniforme nos seguintes termos (peças 80-82) :
ADMISSIBILIDADE
3.	O exame preliminar de admissibilidade à peça 76 - acolhido pelo Relator ad quem em despacho à peça 79 - concluiu por conhecer do recurso, suspendendo-se os efeitos dos itens 9.1, 9.2 e 9.3 da decisão recorrida. 
MÉRITO
4.	Constitui objeto do recurso examinar se pode ser atribuído ao recorrente o fato de a obra realizada (rede coletora de esgoto) haver restado sem utilidade para o município. 
5. 	Ausência de responsabilidade pela inutilidade da obra executada
5.1.  	O recorrente alega não se poder atribuir-lhe a responsabilidade pelo fato de a obra realizada haver restado sem utilidade para o município. Nesse sentido, aduz que:
	a) na decisão recorrida reconheceu-se que o corte considerável dos valores inicialmente fixados no convênio repercutiu negativamente na consecução do objeto ajustado, que o recorrente agiu de boa-fé, que não houve desvio de verbas públicas em proveito pessoal, que o recorrente jamais se apropriou dos valores recebidos, que construiu a rede coletora e que o prefeito sucessor também deu continuidade aos serviços para conclusão da Estação de Tratamento de Esgoto (ETE) ; e que apenas 40% do valor inicialmente previsto para execução e conclusão do convênio foi liberado; (peça 74, p. 6) 
	b) o fato de ter sido iniciada a construção da rede coletora não causou qualquer prejuízo, pois a obtenção das licenças ambientais poderiam ser obtidas, sendo dado continuidade aos demais serviços/obras relacionadas ao projeto; (peça 74, p. 6) 
	c) caberia à Funasa liberar o restante dos valores estabelecidos no projeto, pois não haveria como cumprir a totalidade do objeto se apenas 40% da quantia foi liberada; (peça 74, p. 6) 
	d) o recorrente não poderia ser responsabilizado pela morosidade na emissão da licença de instalação e do laudo de impacto ambiental por parte do Instituto Estadual de Meio Ambiente (IEMA) ; (peça 74, p. 7) 
	e) o caso em questão repassa ao recorrente responsabilidades provenientes de outras pessoas/órgãos; (peça 74, p. 7) 
	f) o objeto do convênio consistia em execução do sistema de esgotamento sanitário no município de Conceição da Barra/ES e a obra realizada (rede coletora de esgoto) compõe o serviço objeto do convênio; (peça 74, p. 8) 
	g) o recorrente, diante da redução dos valores e da complexidade do objeto do convênio, aplicou os recursos recebidos em uma das metas previstas no plano de trabalho, meta sem cuja realização o objeto final do convênio não poderia ser atingido; (peça 74, p. 9) 
	h) não haveria como construir a estação de tratamento com apenas 40% do valor do projeto; (peça 74, p. 11) 
	i) o objeto do plano de trabalho consistia na construção da estação de tratamento, rede coletora e ligações domiciliares, observando-se que o valor liberado pela Funasa foi aplicado no objeto do convênio, isto é, construção da rede coletora; (peça 74, p. 11) 
	j) foi reconhecida a participação direta (culpa) da Funasa na execução parcial do objeto do convênio; (peça 74, p. 11) 
	k) somente em dezembro/2002, com o pagamento da segunda e última parcela foi possível observar que o pagamento não ocorreria em sua integralidade; mas, ainda que assim não fosse, o TCU não considerou os motivos para a Funasa liberar apenas 40% do valor total e, ainda, ter promovido o depósito da segunda parcela aproximadamente doze meses após a mesma data (junho de 2001) apontada como aquela adequada para o pedido de alteração tempestiva do plano de trabalho; (peça 74, p. 12) 
	l) ao recorrente é atribuída responsabilidade pela ausência de recursos que deveriam ser obtidos por gestões posteriores, uma vez que o convênio não foi cumprido integralmente pela Funasa quando reteve 60% do valor originário; (peça 74, p. 16) 
	m) não há que se falar em dano ao erário no que tange as obras realizadas durante a gestão do recorrente; (peça 74, p. 17) 
	n) resta claro nos autos que os recursos foram devidamente aplicados na execução do convênio, não restando configurado qualquer prejuízo ao erário, como também há nos autos do processo que nenhum benefício particular foi obtido pelo recorrente; (peça 74, p. 18) 
	p) a obra realizada fazia e faz parte do objeto do convênio, e não impedia a finalização integral do objeto convênio, mesmo porque não se pode exigir o cumprimento do objeto/plano do convênio se este não foi cumprido pela Funasa, quando liberou apenas 40% do valor total, como também não observou os prazos fixados; (peça 74, p. 19) 
	q) como mencionado, exigir a devolução dos valores empregados na obra executada seria conceder ao Estado o direito ao enriquecimento ilícito, o que é vedado pelo ordenamento jurídico pátrio; (peça 74, p. 19) 
	r) a rede coletora é parte integrante do sistema de esgotamento sanitário, de modo que não pode ser aceita a condenação em ressarcir o erário pelo fato de o recorrente, com os recursos reduzidos que dispunha, ter promovido a construção da rede coletora, ao invés da estação de tratamento de esgoto; (peça 74, p. 20) 
	s) a decisão do recorrente de construir uma rede coletora em vez de uma estação de tratamento de esgoto levou em consideração a demora elevada na liberação dos valores, a retenção de 60% do valor inicialmente previsto e ainda priorizar a execução da meta/etapa que fosse mais compatível com a receita disponibilizada, ou seja, a rede coletora, em detrimento da meta/etapa relativa à estação de tratamento de esgoto; (peça 74, p. 21) 
	t) o atraso na liberação dos recursos por parte da Funasa, obrigou a celebração de diversas prorrogações do convênio, obrigando a escolha da construção da etapa/fase que naquele momento pudesse ser mais útil, considerando o recurso disponível, na certeza premente de que era prioritária a construção da rede coletora; (peça 74, p. 21) 
	u) na iminência de ter que devolver parte do recurso já recebido, a dificuldade em obter a liberação de verbas federais, a obrigatoriedade constitucional em prestar saneamento básico e ainda a extrema carência daquele município na área de tratamento de esgoto, outra opção não coube ao recorrente a não ser executar a obra relativa à fase/etapa da rede coletora; (peça 74, p. 21) 
	w) a Estação de Tratamento de Esgoto poderia perfeitamente vir a ser executada posteriormente à rede de coleta, mediante a celebração de outro termo de convênio, o que seria tecnicamente mais razoável, considerando a existência de parte de uma rede coletora; (peça 74, p. 22) 
	x) importante ressaltar que o próprio gestor sucessor e os tomadores de contas reconheceram a não ocorrência de irregularidade insanável, visto que em reunião realizada em 12/11/2007 foi assumido o compromisso do prefeito sucessor em concluir efetivamente o objeto do convênio (peça 2, p. 160) ; (peça 74, p. 24) 
	y) tendo a Administração Pública recebido o serviço objeto do contrato, não há como o recorrente ser condenado à restituição dos valores disponibilizados e empregados na execução da obra, sob pena de autorizar o enriquecimento ilícito da Administração Pública e o empobrecimento sem causa do recorrente. (peça 74, p. 26) 
	Análise
5.1.	Segundo os elementos dos autos, o Convênio 2182/2001 foi celebrado em 31/12/2001, tendo como objeto "a execução de Sistema de Esgotamento Sanitário" e recursos federais previstos de R$ 254.000,00 (peça 1, p. 36-50) , com vigência de seis meses, isto é, 23/7/2002. 
5.2.	A primeira parcela dos recursos (R$ 54.000,00) somente foi liberada em 5/7/2002 (peça 1, p. 108) , o que levou à celebração do primeiro termo aditivo ao convênio, prorrogando "de ofício" sua vigência para 2/1/2003 (peça 1, p. 110) . 
5.3.	A segunda parcela dos recursos (R$ 50.000,00) foi liberada em 11/12/2002 (peça 3, p. 165) , o que levou à celebração do segundo termo aditivo, prorrogando "de ofício" a vigência do convênio para 10/6/2003 (peça 1, p. 144) . 
5.4.	Em 18/12/2002 sobreveio o Decreto n. 4526, cancelando o empenho dos recursos remanescentes - R$ 150.000,00 (peça 1, p. 149 e 150) .
5.5.	Em maio de 2003, o prefeito municipal, ora recorrente, informou à Funasa que "as obras ainda não foram inicializadas tendo em vista entraves acarretados em decorrência da falta da Licença de Instalação a ser expedida pelo IEMA - Instituto Estadual de Meio Ambiente e Laudo de Impacto Ambiental" (peça 1, p. 155) . Consta ainda a informação de que o pedido de licença ambiental da obra foi protocolado em abril/2001, mas até dezembro/2002 tal licença não havia sido emitida (peça 1, p. 194) .
5.6.	Assim, o termo final da vigência do convênio foi novamente prorrogado, para 8/12/2003 (peça 1, p. 159) e depois para 6/6/2004 (peça 1, p. 165) .
5.7.	A licença de instalação da obra relativa ao convênio somente foi fornecida pela IEMA em 30/3/2004 (peça 2, p. 148) .
5.8.	Em 14/12/2004, o prefeito municipal, ora recorrente, encaminhou à Funasa a prestação de contas relativa às duas primeiras parcelas de recursos do convênio (peça 1, p. 230-258) , dando conta da "execução da obra de implantação do Sistema de Esgotamento Sanitário" (p. 244) .
5.9.	Em 23/12/2004, os recursos remanescentes cujo empenho haviam sido cancelados (R$ 150.000,00) foram novamente empenhados (peça 1, p. 183) . 
5.10.	A gestão do ora recorrente encerrou-se em 2004, assumindo o prefeito sucessor. 
5.11.	Em 30/6/2005, parecer técnico da Funasa informa que as obras realizadas não estavam especificadas no plano de trabalho, razão pela qual se propunha a impugnação total dos valores despendidos (peça 2, p. 95-96) . 
5.12.	A Funasa notificou o município em 3/10/2005 (ofício à peça 2, p. 102; e AR à p. 105) , que apresentou justificativas (peça 2, p. 106-107) , as quais foram acatadas, concedendo-se novo prazo para que fosse apresentado novo plano de trabalho relativo ao convênio em questão (peça 2, p. 109) .
5.13.	Em 31/1/2006, como não foi apresentado novo plano de trabalho, instaurou-se a tomada de contas especial (peça 2, p. 112) . 
5.14.	Em 5/8/2006, houve reunião entre representantes da prefeitura e da Funasa, quando foram estipuladas as providências a serem adotadas pelo município para solucionar as pendências do convênio (peça 2, p. 116-117) .
5.15.	Em outubro/2007 foi instaurada a tomada de contas especial (peça 2, p. 159) , mas continuaram as tratativas para dar execução ao convênio.	Outra reunião foi realizada em 12/11/2007 (peça 2, p. 160) .
5.16.	No relatório de diligência de 4/6/2008, os tomadores de contas relatam as providências adotadas para a execução do convênio, inclusive com a aquisição do terreno onde seria instalada a estação de tratamento de esgoto (peça 3, p. 58) .
5.17.	Em 18/6/2008, o município solicita à Funasa a emissão de declaração a ser apresentada à IEMA (peça 2, p. 153) , declaração em que o Coordenador Regional da Funasa no Espírito Santo declara que, "para que o Município consiga o êxito em tempo hábil, há a necessidade de contar com os bons ofícios da direção do Órgão Ambiental Estadual - IEMA, no que concerne à urgência na liberação e emissão da Outorga de Uso de Recursos Hídricos e respectiva Licença Ambiental Simplificada" (peça 2, p. 152) .
5.18.	No relatório de tomada de contas especial de 14/11/2008, os tomadores de contas alertam para a necessidade de que seja prorrogada a vigência do convênio, ainda dentro do exercício de 2008 (peça 3, p. 60) . 
5.19.	Nesse ínterim, sobreveio o Acórdão 4713/2008-TCU-Primeira Câmara, sessão de 4/11/2008, em que se conheceu de representação e se determinou "à Diretoria Executiva da Fundação Nacional de Saúde - FUNASA que instaure, se ainda não o fez, e a encaminhe por intermédio da Secretaria Federal de Controle Interno, no prazo de 60 (sessenta) dias, tomada de contas especial relativa ao Convênio nº EP 2182/2001 (Siafi nº 439003) , à vista do registro de inadimplência que paira sobre o referido ajuste no Sistema SIAFI" (peça 3, p. 68) . 
5.20.	O município foi notificado em 26/12/2008 (ofício à peça 3, p. 69-70; AR à p. 73) . 
5.21.	No relatório de diligência de 22/12/2008, os tomadores de contas aduzem que sugeriram ao prefeito "a devolução dos recursos recebidos da Concedente/FUNASA, visando solucionar pelo menos a parte administrativa do processo de convênio, face o término do ano e o curto tempo para se resolver quaisquer problemas técnicos referente à obra em si, considerando ainda ser um novo gestor que assumiria o município a partir de janeiro de 2009" (peça 3, p. 74) .
5.22.	Em 19/12/2008, o prefeito antecessor, ora recorrente, foi notificado (peça 2, p. 174) ; e novamente em 30/4/2009 (peça 3, p. 128) , apresentando defesa aduzindo (peça 3, p. 131- 136) :
3) No Plano de Trabalho apresentado às fls. 179 [peça 1, p. 128] - TCE é clara a Descrição do Objeto - Anexo IV: "Construção de Estação de Tratamento, rede coletora e ligações domiciliares".
 (...) 
10) Apesar de o Convênio ter sido firmado em 31/12/2001 a vigência do mesmo ultrapassado o período do mandato do requerente, sendo realizados vários aditamentos em virtude de atrasos na liberação de recursos; atrasos na liberação de Licença de instalação junto ao SEAMA; atrasos na análise de proposta de Plano de Trabalho, razões aquém da vontade discricionária do então gestor Francisco Carlos Donato Júnior;
 (...) 
13) O objeto do Convênio 2182/2001 é a "Construção de Sistema de Esgotamento Sanitário", e como tal é um complexo composto de várias metas/etapas, conforme modelo de Planilha Orçamentária disponibilizada pela própria Funasa, conforme exemplo: Instalação da obra; Rede coletora; Ligações domiciliares; Estação Elevatória; Recalque; Interceptor; Emissário; Estação de Tratamento de Esgoto (E.T.E) ;
14) Em virtude do cancelamento de empenho parcial pelo Decreto 4526, conforme consta às fls. 239/240, há de se ressaltar que a Construção da Estação de Tratamento que figura como meta/etapa da Ação: Construção de Sistema de Esgotamento Sanitário e não como objeto, ficaria prejudicada pela insuficiência de recursos financeiros, e considerando que a rede coletora faz parte do escopo de execução do sistema de esgotamento sanitário, até porque, para que a estação de tratamento seja considerada útil, é necessária a construção da rede coletora;
 (...) 
16) Importante ressaltar que o próprio gestor sucessor e os nobres Tomadores de Contas reconheceram a não ocorrência de irregularidade insanável, visto que, conforme Ata de Reunião realizada aos 12/11/2007 foi assumido o compromisso do gestor sucessor Sr. Manoel Pereira da Fonseca em concluir efetivamente o objeto do Convênio;
5.23.	A defesa do responsável foi parcialmente acolhida, tendo os tomadores de contas concluído (peça 3, p. 139-142) :
a) Não ter havido má-fé por parte do ex-gestor signatário da defesa; 
b) Não ter havido dano e nem prejuízo ao Erário; 
c) Prestação de Contas estar inserida dentro do processo de convênio com os documentos probatórios, ou seja, Notas dos Serviços Executados, extratos de cheques, comprovantes de pagamentos, extratos bancários, comprovante da aplicação dos recursos recebidos, seus rendimentos, etc., independente de ser a Prestação de Contas Oficial ou não;
d) Existir as provas dentro do processo para que se tenha o entendimento a que se chegou os Tomadores; 
5.24.	Em acréscimo, no relatório dos tomadores de contas (peça 3, p. 144-158) consignou-se (p. 155) :
Em dois momentos a FUNASA não cumpriu partes essenciais para a execução do objeto especificado do convênio, ou seja, cancelou unilateralmente a parte maior do recurso a ser repassado, re-empenhando somente em 23.12.2004, isto é, já no finalzinho do mandato do ex gestor, e não cumpriu a parte que é prorrogar "de oficio" quando do atraso na liberação de parcelas de recursos do convênio.
É claro que o cancelamento da parcela de R$ 150.000,00 por Decreto Federal ocorrida em dezembro/2002, prejudicou sobremaneira a possível execução do objeto do convênio, quebrando uma das cláusulas importantes para cumprimento do objeto celebrado.
 (...) 
Diante dos fatos e dos fundamentos trazidos aos autos não conseguimos visualizar quaisquer atos, omissão, iniciativas ou decisões do Sr. Ex-gestor, Francisco Carlos Donato Júnior, que pudessem ter resultados em danos ao Erário, má fé, e/ou quaisquer irregularidades que viessem servir de base para incriminá-lo, tão somente, como ato isolado passível de punição severa.
 (...) 
Como se pode visualizar nos autos constata-se que o ex-gestor agiu de boa fé, de maneira proveitosa para seu município em relação a beneficiar seus moradores, não devolvendo os recursos recebidos, aplicando-os de maneira correta e legal em relação aos trâmites normativos exigidos, e apresentando prestação de contas como seria a obrigação de todo gestor público quando recebe recursos de fontes do governo federal e outras, não contribuindo em nada para o desenlace final no que tange à execução do convênio/ETE. (g.n.) 
5.25.	Assim, os tomadores de contas concluíram não ser possível "visualizar quaisquer atos, omissão, iniciativas ou decisões do Sr. Ex-gestor, Francisco Carlos Donato Júnior, que pudessem ter resultados em danos ao Erário, má fé, e/ou quaisquer irregularidades que viessem servir de base para incriminá-lo, tão somente, como ato isolado passível de punição severa" (p. 156) .
5.26.	No aditivo ao relatório (peça 3, p. 187-193) , os tomadores de contas aduziram ainda que, "com o cancelamento de 60% do recurso pela Funasa, a mesma deu causa muito concreta e/ou contribuiu sobremaneira, para que o objeto pretendido (anexo V do convênio) ou seja, estação de tratamento de esgoto, não fosse executada" (p. 192-193) .
5.27.	No relatório de auditoria da Secretaria Federal de Controle Interno (peça 3, p. 206-209) , aduziu-se que "os tomadores de contas (...) tiveram opinião de que gestor responsável pela execução dos recursos não teve culpa pelo prejuízo causado ao Erário"; entretanto, "considerando que o assunto não teve entendimento harmônico no âmbito da Funasa e (...) a determinação do TCU para a instauração da presente TCE, conforme o contido no Acórdão 4713/2008-TCU-Segunda Câmara (...) e, finalmente, considerando, os princípios da celeridade administrativa e economia processual, optamos pelo prosseguimento do feito" (p. 208, itens 6.1 e 6.1.1) . (g.n.) 
***
5.28.	No âmbito deste Tribunal, registrou-se na instrução à peça 4:
 (...) não obstante o município ter comprovado a posse do terreno para a construção da ETE (peça 2, p. 145-147) e ter obtido a respectiva licença de instalação (peça 2, p. 148) , restou pendente a emissão da Outorga de Uso de Recursos Hídricos e respectiva Licença Ambiental Simplificada, pelo IEMA, apesar das gestões promovidas nesse sentido. (peça 2, p. 152-153) 
2.19 Diante da ausência de tal documento, e do decurso do prazo estipulado para a consecução do objeto, que deveria se ater à gestão do então prefeito, Sr. Manoel Pereira da Fonseca, que findaria em 31/12/2008, e também visando evitar a perda do recurso no valor de R$ 150.000,00, já empenhado para o fim específico, mas não liberado, sugeriu-se a reabertura do processo de tomada de contas especial. (peça 2, p. 155) 
 (...) 
3.3 Alguns acontecimentos ocorridos durante a execução do Convênio 2182/2001 contribuíram significativamente para o não atingimento das metas pactuadas. Dentre eles, podemos destacar a demora na liberação da licença ambiental por parte do órgão competente e o cancelamento dos Restos a Pagar inscritos em 31 de dezembro de 2002 e em exercícios anteriores, o que ensejou o cancelamento de parte do valor empenhado para a construção da estação de tratamento de esgoto, no montante de R$ 150.000,00.
 (...) 
3.5 Por oportuno, cabe esclarecer que a rede coletora (tubulações que recebem os esgotos gerados nas residências) é apenas uma das etapas do sistema de esgotos sanitários, o qual é constituído das seguintes unidades: 
a) Rede Coletora 
b) Interceptores 
c) Emissário 
d) Elevatórias de Esgoto 
e) Estação de Tratamento de Esgotos 
f) Emissário Final 
3.6 Não vislumbramos, pois, nesse contexto, má fé na conduta do ex-gestor que, diante da possibilidade de ter que devolver os recursos recebidos, optou por tentar aplicá-los em uma das metas previstas no Plano de Trabalho (rede coletora) , sem a qual, segundo pareceres técnicos emitidos, o objeto do convênio não poderia ser atingido, e acreditando que o restante do valor ainda seria liberado pela FUNASA para tal fim. (peça 3, p. 151-152) 
5.29.	Acrescentou-se ainda: 
 (...) "a prefeitura, ao firmar o contrato com a empresa VEPLAN o fez acreditando que o restante dos recursos, no montante de R$ 150.000,00, seriam ainda repassados pela FUNASA para que o objeto do convênio pudesse ser atingido integralmente".
3.7.2 O outro fato que nos leva a inferir não ter agido o Sr. Francisco de má-fé diz respeito às gestões por ele promovidas com o intuito de obter a licença ambiental para a liberação do valor pendente. Consta do relatório do Tomador das Contas que, antes mesmo da celebração do convênio ocorrida em 31/12/2001, o município já havia solicitado ao órgão ambiental competente a licença prévia para o início da construção do sistema de esgotamento sanitário (peça 3, p. 150) . Aliás, esse foi o motivo pelo qual ocorreram várias prorrogações do prazo de vigência do Convênio 2182/2001.
3.8 Dessa forma, em face de seu mandato como gestor municipal ter se expirado em 31/12/2004 e de o montante dos recursos cancelados pelo Decreto n° 4.526, de 18/12/2002, só ter sido disponibilizado novamente na data de 23/12/2004, por meio do 7º Termo Aditivo firmado, o Sr. Francisco Carlos não pôde executar todas as metas previstas para o cumprimento do objeto do convênio. (peça 1, p. 187-188) 
3.9 Quanto à rede coletora construída constam dos autos informações noticiando sobre a confirmação de sua execução por parte dos tomadores de contas, do secretário de obras e do prefeito à época, bem como pelos técnicos da FUNASA. Segundo, ainda, registrado pelos tomadores de contas, a prestação de contas do convênio foi apresentada "com os documentos probatórios, ou seja, notas dos serviços executados, extratos de cheques, comprovantes de pagamentos, extratos bancários, comprovante da aplicação dos recursos recebidos, seus rendimentos, etc". (peça 3, p. 171) 
3.10 Constam, ainda, informações dos tomadores das contas no sentido de que a rede coletora (cuja construção não necessitava de licença ambiental) figurava como uma das metas/etapas a serem realizadas para o atingimento do objeto do Convênio 2182/2001, consoante discriminado no Plano de Trabalho, sendo que, para que a ETE fosse considerada como etapa útil, obrigatoriamente a rede coletora haveria de estar construída. (peça 3, p. 141) 
 (...) 
3.17 Oportuno ressaltar que cada partícipe do ajuste, concedente e convenente, deve cumprir com as suas obrigações para a plena consecução do objeto avençado. Há de se ressaltar, mais uma vez que, no presente caso, o atraso na liberação dos recursos pelo concedente gerou o atraso na execução das ações previstas, e o cancelamento de 60% dos recursos, por sua vez, sujeitou toda a execução da avença a risco, até por conta das mudanças ocorridas na administração municipal. 
3.18 Dessa forma, embora tenha se constatado infringência ao dispositivo que veda o remanejamento de recursos de uma categoria de programação para outra, seria precipitado promover, desde já, a citação do responsável, uma vez que, conforme dito anteriormente, até o momento não se evidenciou débito, porquanto os pareceres técnicos constantes dos autos indicam que a obra concernente a rede coletora construída foi considerada satisfatória (peça 3, p. 154-155) , podendo ser aproveitada em benefício da municipalidade, caso os recursos faltantes tenham sido complementados pela FUNASA para a consecução integral do sistema de esgotamento sanitário no município de Conceição da Barra/ES.
5.30.	Assim, propôs-se diligência junto à Prefeitura Municipal de Conceição da Barra/ES, "a fim de solicitar informações atualizadas sobre se houve novo aporte de recursos federais ou a complementação com recursos próprios para a consecução das obras concernentes à construção do sistema de esgotamento sanitário naquele município e, em caso negativo, que seja informado sobre a atual situação da referida obra" (peça 4, p. 7) .
5.31.	Promovida a diligência, obteve-se a informação de que "não houve novos aportes de Recursos Federais aos cofres públicos desta Municipalidade" e que a rede coletora "está parcialmente realizada (...) e não foi concluída por falta de recursos por parte da Funasa" (peça 15, p. 5, item 2.24) .
5.32.	Na oportunidade, a Unidade Técnica apontou como "fatores de ordem técnica e financeira [que] contribuíram significativamente para o não atingimento das metas pactuadas" (peça 15, p. 5-6) :
- ausência de terreno adequado para receber a construção da Estação de Tratamento de Esgoto, valendo ressaltar que aquele proposto no projeto original não pertencia ao município e tampouco atendia às exigências técnicas e ambientais, bem como a demora na emissão das licenças ambiental e de instalação pelo órgão ambiental estadual, esta última somente concedida em 30/3/2004 (peça 2, p. 148) ; e 
- demora na aquisição de um novo terreno, com recursos próprios - escritura pública à peça 2, p. 145- 147, datada de 15/5/2008, assim como na liberação da licença ambiental por parte do órgão estadual - IEMA, o que fez com que parte do valor empenhado para a construção do objeto do Convênio 2182/2001, no montante de R$ 150.000,00 (o equivalente a 60%) , fosse cancelado em 18/12/2002. (Decreto 4526/02, comentado pelos tomadores de contas à peça 3, p. 140 e pela auditoria interna CORE/ES à peça 3, p. e 170) .
5.33.	Assim, a Unidade Técnica atribuiu o não atingimento das metas pactuadas aos seguintes fatores: a) ausência de terreno adequado para receber a construção da estação de tratamento de esgoto e demora na aquisição de um novo terreno; b) demora na emissão das licenças ambiental e de instalação pelo órgão ambiental estadual. Tudo isso teria feito com que o empenho dos recursos remanescentes fosse cancelado em dezembro/2002.
5.34.	Em primeiro lugar, não há a relação de causalidade apontada pela Unidade Técnica. Com efeito, no tocante ao terreno onde seria construída a estação de tratamento de esgoto, no Anexo III ("Declaração de situação de terreno sem título de propriedade") do convênio o município declara que "não possui documentação comprobatória, com registro em cartório, da propriedade do terreno público" (peça 1, p. 26) . Assim, desde o início já se sabia a situação jurídica do terreno proposto, não sendo possível apontar "ausência de terreno adequado para receber a construção da Estação de Tratamento de Esgoto" e muito menos que algo nesse sentido tenha ocasionado problemas na obtenção das licenças ambientais. 
5.35.	Ademais, ainda que o convênio não tenha sido executado devido à ausência de terreno adequado, essa circunstância foi superada pela aquisição de novo terreno na gestão do prefeito sucessor, de modo que isso não pode ser tido como fator determinante para a inexecução do convênio. A própria Unidade Técnica registrou que, "não obstante o município ter comprovado a posse do terreno para a construção da ETE (peça 2, p. 145-147) e ter obtido a respectiva licença de instalação (peça 2, p. 148) , restou pendente a emissão da Outorga de Uso de Recursos Hídricos e respectiva Licença Ambiental Simplificada, pelo IEMA, apesar das gestões promovidas nesse sentido. (peça 2, p. 152-153) " (peça 4, p. 3, item 2.18) .
5.36.	Com efeito, não há elementos nos autos que permitam inferir a razão pela qual não foi concedida a licença ambiental para a obra, porquanto nos autos não há qualquer pronunciamento da IEMA. Objetivamente, o que se tem é que a prefeitura requereu a licença de instalação em abril/2001, mas esta somente foi concedida em 30/3/2003 (peça 3, p. 45-46) . Se houvesse qualquer problema com o terreno, seria o caso de não conceder a licença, e não de concedê-la com tal atraso.
5.37.	Além disso, em 18/6/2008 o município solicitou à Funasa que emitisse declaração a ser entregue à IEMA (peça 2, p. 153) , quando o Coordenador Regional da Funasa no Espírito Santo declarou que, "para que o Município consiga o êxito em tempo hábil, há a necessidade de contar com os bons ofícios da direção do Órgão Ambiental Estadual - IEMA, no que concerne à urgência na liberação e emissão da Outorga de Uso de Recursos Hídricos e respectiva Licença Ambiental Simplificada" (peça 2, p. 152) . Portanto, verifica-se que o atraso na concessão da licença ambiental requereu inclusive a intervenção da Funasa, o que parece não ter surtido efeito.
5.38.	Observa-se que houve excessiva demora na obtenção das licenças ambientais, mas, pelos elementos dos autos, não é possível apontar a quê se deveu tal demora e portanto não é possível atribuí-la a qualquer ação ou omissão devida ao ora recorrente. Há inclusive manifestação da Funasa atribuindo a demora no processo licitatório "à lentidão na emissão da Licença de instalação pelo Órgão Ambiental Estadual (IEMA) " (peça 1, p. 151) . Tal como alegado pelo recorrente, ele não "poderia ser responsabilizado pela morosidade na emissão da licença de instalação e laudo de impacto ambiental por parte do IEMA" e se está a repassar "ao recorrente responsabilidades provenientes de outras pessoas/órgãos" (peça 74, p. 7) . 
5.39.	Em segundo lugar, os elementos dos autos não sustentam a afirmação de que o cancelamento do empenho relativo a 60% (R$ 150.000,00) dos recursos originalmente destinados ao convênio tenha decorrido de problemas na obtenção das licenças ambientais. 
5.40.	Nesse ponto, o que objetivamente se tem é que o convênio foi celebrado em 31/12/2001 (peça 1, p. 36) , mas a primeira parcela dos recursos (R$ 54.000,00) somente foi liberada em 5/7/2002 (peça 1, p. 108) e a segunda (R$ 50.000,00) , em 11/12/2002 (peça 3, p. 165) . 
5.41.	Quanto aos recursos remanescentes (R$ 150.000,00) , não há informação sobre a razão da demora na liberação, sendo certo que a Funasa celebrou sucessivos aditivos prorrogando a vigência do convênio em razão do atraso na liberação de tais recursos, daí a razão pela qual os aditivos eram celebrados "de ofício" pela Funasa, nos termos do artigo 7º, inciso IV, da Instrução Normativa-STN n. 01/1997, bem como da subcláusula segunda da cláusula nova do termo de convênio (p. ex. peça 1, p. 108) . 
5.42.	Ademais, em 18/12/2002 o Governo Federal editou o Decreto n. 4526, "dispondo sobre o cancelamento dos Restos a Pagar inscritos em 31 de dezembro de 2002 e em exercícios anteriores, o que ensejou o cancelamento de parte do valor empenhado para a execução dessa obra, no montante de R$ 150.000,00" (peça 3, p. 170) . Portanto, não é correta a vinculação do cancelamento do empenho dos recursos remanescentes do convênio a qualquer problema relacionado à obtenção de licença ambiental. Na verdade, o decreto constituiu ato genérico, que alcançou diversos empenhos (recorde-se que o contexto político desse decreto era o de transição de governo no âmbito federal) . Tanto é assim, que os recursos foram novamente empenhados em 23/12/2004 (peça 1, p. 183) , no final da gestão do ora recorrente.
5.43.	Por essas razões, não se afigura correta a afirmação da Unidade Técnica no sentido de que "a ausência de repasse da última parcela do convênio teve como causas falhas do convenente, pois não foi apresentada a licença ambiental para instalação do sistema de esgotamento sanitário no município" (peça 15, p. 6) . Na verdade, não está clara nos autos a razão da demora (e afinal não concessão) na expedição da licença ambiental. Além disso, a primeira parcela dos recursos foi liberada em julho/2002 e a segunda em dezembro/2002, sendo que logo depois o empenho relativo ao restante dos recursos foi cancelado. E para tal cancelamento não houve qualquer contribuição do ora recorrente. 
5.44.	Ao propor a citação do ora recorrente pelo débito relativo aos recursos repassados, a Unidade Técnica, embora entendendo haver "atenuantes", aduziu que "a jurisprudência deste Tribunal orienta que, em situações como a verificada neste processo, em que o resultado material da inexecução parcial do objeto de um convênio não contribui em nada para o alcance dos objetivos do plano de trabalho, a totalidade dos recursos transferidos deve ser devolvida pelo responsável". Entretanto, como se verá ao longo dessa instrução, tal inexecução não pode ser imputada ao recorrente, seja pelo fato de que no final da sua gestão somente havia sido liberado 40% dos recursos, seja pela ausência de responsabilidade pela não liberação dos restantes 60% dos recursos previstos, seja ainda pelo fato de, com os recursos repassados, ter executado obra prevista no escopo do convênio (rede coletora de esgoto) ; e ainda que se entenda que ao final restou obra inservível, tal circunstância não pode ser imputada ao ora recorrente.
5.45. 	Ao analisar as alegações de defesa do ora recorrente (peça 25) , a Unidade Técnica aduziu (peça 27, p. 7) :
4.5 É claro que o cancelamento da parcela de R$ 150.000,00 por Decreto Federal ocorrido em dezembro/2002 repercutiu negativamente na consecução do objeto ajustado, uma vez que o cronograma de execução inicialmente proposto restou comprometido, como também a atraso verificado no repasse dos recursos financeiros pela FUNASA à Prefeitura. Ressalte-se que a liberação da primeira parcela dos recursos pactuados, no valor de R$ 54.000,00, ocorreu em 5/7/2002, e a segunda, no valor de R$ 50.000,00, deu-se na data de 11/12/2002 (peça 1, p.108) . Segundo informou a Coordenação Regional da FUNASA no Espírito Santo, em 29/8/2003, o objeto da pactuação ainda não havia sido sequer licitado até aquela data, devido à lentidão na emissão da licença de instalação e do laudo de impacto ambiental pelo Órgão Ambiental Estadual (IEMA) . 
4.5.1 O valor cancelado, acima indicado, somente foi empenhado no dia 23/12/2004. Ora, na hipótese de insuficiência de recursos para execução das metas restantes, o Plano de Trabalho deveria ter sido alterado tempestivamente, ainda na vigência do Convênio 2182/2001. Contudo, não houve nenhuma solicitação de alteração por parte do município (apenas houve modificação da previsão original dos recursos e do cronograma de desembolso, por meio do 7º Termo Aditivo ao convênio) ou a devolução dos recursos liberados, mesmo considerando a carência do município na área de saneamento e a dificuldade na obtenção de recursos federais para a execução de obras públicas. 
4.6 Conclui-se no sentido de que o Sr. Francisco Carlos agiu culposamente, eis que, de forma imprudente, iniciou a execução da rede coletora em desacordo com o previsto no plano de trabalho e à revelia da Funasa, que deveria ter sido consultada e autorizado a alteração do plano de trabalho. Embora não tenha havido dolo ou fraude (má-fé) , esse foi o fato motivador dos problemas junto ao órgão concedente, sendo a causa principal da não disponibilização da parcela complementar dos recursos e, consequentemente, da inexecução parcial do objeto e a sua inutilidade atual, engendrando assim o dano ao erário e a instauração da TCE. (g.n.) 
5.46.	Observa-se inicialmente que a Unidade Técnica reconheceu que a razão pela qual "em 29/8/2003, o objeto da pactuação ainda não havia sido sequer licitado" foi a "lentidão na emissão da licença de instalação e do laudo de impacto ambiental pelo Órgão Ambiental Estadual (IEMA) ". Mas não foi apenas isso que impossibilitou a licitação. Recorde-se que o Decreto n. 4526, de 18/12/2002 cancelou o empenho dos recursos remanescentes de 150.000,00 e que o tal empenho somente foi restabelecido em 23/12/2004, de modo que em agosto/2003 não se tinha qualquer certeza sobre o montante de recursos que seria destinado à obra, impedindo assim que se realizasse a licitação.
5.47.	Conforme visto, na instrução inicial a Unidade Técnica havia afirmado que a causa para a não liberação da última parcela dos recursos havia sido a demora tanto "na aquisição de um novo terreno", como "na liberação da licença ambiental por parte do órgão estadual - IEMA" (peça 15, p. 6, item 2.28) . Agora afirma que "a execução de rede coletora em desacordo com o previsto no plano de trabalho [foi] a causa principal da não disponibilização da parcela complementar dos recursos". Entretanto, reafirme-se que a demora na liberação da parcela remanescente dos recursos não foi ocasionada por ação ou omissão do ora recorrente.
5.48.	Com efeito, tem-se dos autos que parte dos recursos foi disponibilizado em 2002 e o empenho do restante foi cancelado no final desse mesmo ano; a licença de instalação somente foi concedida em 2003 e a rede coletora foi executada em 2004, antes do restabelecimento do empenho dos recursos remanescentes. Não há nos autos qualquer elemento que permita associar o cancelamento do empenho a qualquer irregularidade na execução do convênio, até porque ele só foi parcialmente executado após tal cancelamento. Além disso, ao restabelecimento do empenho, em 23/12/2004 (portanto no final da gestão do ora recorrente) , seguiram-se diversas prorrogações "de ofício" da vigência do convênio pelo fato de a própria Funasa reconhecer o atraso na liberação dos recursos remanescentes. Portanto, não é possível afirmar que a não disponibilização dos recursos complementares se deram por irregularidades na execução da rede coletora, porquanto não há elementos nesse sentido. 
5.49.	No tocante à execução de rede coletora em vez de estação de tratamento de esgoto, registre-se que no segundo semestre de 2004 a percepção era a de que apenas os R$ 104.000,00 já liberados é que seriam destinados à obra, deixando o gestor municipal no dilema entre não executar qualquer obra ou executar aquilo que era possível, dentro do escopo do convênio como um todo, decidindo-se pela segunda alternativa. Dentro desse contexto, a execução de rede coletora de esgoto em vez de estação de trabalho de esgoto não pode ser tido como desarrazoado ou como desvio de finalidade ou de objeto, pois ambos se encontravam dentro do escopo previsto no objeto do convênio ("Execução de Sistema de Esgotamento Sanitário" - peça 1, p. 36 e 52) .
5.50.	Ainda sobre esse ponto, no relatório do tomador de contas (peça 3, p. 144-158) aduziu-se que "o convênio nº 2182/01, pelo Plano de Trabalho - Anexo V, que faz parte na íntegra do convênio, deveria ser executado uma ETE [Estação de Tratamento de Esgoto], isto é fato, considerando os valores a serem repassados pelo Concedente/FUNASA, para uma primeira vigência do convênio para julho/2002" (p. 153) . Contudo, reconheceu-se que o
Ex-gestor, considerando a carência do município na área/social/saúde/saneamento, não possuindo a totalidade do recurso conveniado, pois a maior parcela foi cancelada unilateralmente, resolve então, considerando o objeto ser saneamento básico, licitar uma rede coletora, no bairro de Santana, que não necessita de licença ambiental, e que seria essencial quando da construção da ETE, para que a mesma quando construída não ficasse como o chamado "elefante branco", sem utilidade alguma, pois, para ETE ser considerada etapa útil e entrar em funcionamento necessitaria de rede coletora, como foi consignado em parecer técnico pelos engenheiros da Funasa às fls. 371/372, sendo que estando já no final de seu mandato tivesse que devolver as parcelas de recursos já recebidas, não tendo dado causa aos acontecimentos para a não execução da ETE, recursos estes que já são tão difíceis de se conseguir junto ao Governo Federal e tão necessário para os municípios. (g.n.) 
5.51.	Portanto, reafirme-se que não houve desvio de finalidade, e mesmo eventual desvio de objeto somente poderia ser sustentado de um ponto de vista excessivamente formal, porquanto a rede coletora construída com os recursos disponibilizados necessariamente deveria complementar a estação de tratamento de esgoto que em princípio deveria ter sido construído, caso os recursos tivessem sido liberados em sua integralidade. 
5.52.	O tomador de contas assinalou ainda que "o Plano de Trabalho com todos seus anexos fazem parte do Convênio-Contrato celebrado" e que "no anexo IV - da descrição do objeto, consta também rede de esgoto e ligações" (peça 3, p. 155) . De fato, na "descrição do projeto" do plano de trabalho consta expressamente na "descrição sintética do objeto": "Construção de Estação de Tratamento, Rede Coletora e Ligações Domiciliares, em Conceição da Barra" (peça 1, p. 128) , o que demonstra que a execução da rede coletora fazia parte do objeto do convênio. Tal circunstância permite afirmar que, acaso disponibilizada a totalidade dos recursos e executado o objeto em sua integralidade, a execução da rede coletora antes da construção da estação de tratamento seria uma circunstância sem qualquer repercussão ou relevância no conjunto do objeto previsto. Tal fato somente ganhou relevo ante a não disponibilização do restante dos recursos, o que impossibilitou a construção da estação de tratamento e deixou sem funcionalidade a rede coletora de esgoto. Além disso, deve-se ressaltar que, dada a retenção de 60% dos recursos, se tivesse sido construída a estação de tratamento de esgoto, esta restaria tão inservível quanto a rede coletora, dado que ambas compunham um sistema. 
5.53.	Com relação à afirmação de que a rede coletora construída restou sem utilidade, tal resultado não pode ser atribuído ao recorrente. Primeiro, porque ele executou a obra que era possível de ser executada, dentro dos recursos disponibilizados. Segundo, porque a posterior não construção da estação de tratamento de esgoto não se deu em sua gestão e decorreu da não disponibilização dos recursos remanescentes. Recorde-se que a rede coletora foi executada no segundo semestre de 2004, portanto no período entre o cancelamento do empenho dos recursos remanescentes (18/12/2002) e o restabelecimento do empenho (23/12/2004) , de modo que, quando da execução da rede coletora, não havia certeza sobre se haveria recursos adicionais e suficientes para a construção da estação de tratamento de esgoto originalmente prevista.  
5.54.	Não obstante todas essas circunstâncias, a Unidade Técnica propôs rejeitar as alegações de defesa do ora recorrente; não sem antes reconhecer-lhe a boa-fé, tendo em vista não haver "qualquer possibilidade de locupletamento por parte do responsável", tampouco "qualquer desvio de verbas públicas em proveito pessoal", além do fato de que "o cancelamento da parcela de R$ 150.000,00 por Decreto Federal ocorrido em dezembro/2002 repercutiu negativamente na consecução do objeto ajustado, uma vez que o cronograma de execução inicialmente proposto restou comprometido" (peça 27, p. 8) . 
5.55.	O MPTCU aduziu que "não havia um local previamente escolhido e regularizado para construção da Estação de Tratamento de Esgoto - ETE prevista, como também não havia o aval dos órgãos ambientais com a apresentação das licenças necessárias" (peça 31, p. 1) . Entretanto, conforme visto, a situação do terreno foi especificada no plano de trabalho (peça 1, p. 26) e a licença de instalação, embora requerida em abril/2002, somente foi concedida em março/2004 (peça 3, p. 46-47) , não havendo nos autos razões que justifiquem tal demora.  
5.56.	O MPTCU aduz ainda que, "mesmo os atrasos para disponibilizar os recursos necessários para a consecução do objeto por parte da Funasa não podem ser alegados como um fator para não conclusão das obras, já que esses atrasos justificaram a assinatura de diferentes termos aditivos prorrogando o prazo do convênio" (peça 31, p. 1) . É verdade que o atraso na liberação dos recursos (que acabaram afinal não liberados) motivou a celebração de aditivos "de ofício" prorrogando a vigência do convênio. Entretanto, desconsiderou-se o fato de que tais prorrogações fizeram com que a vigência adentrasse a gestão do prefeito sucessor, não sendo, por outro lado, possível atribuir tais atrasos a qualquer ação ou omissão por parte do prefeito antecessor, ora recorrente. Mais que isso, a segunda parcela dos recursos foi liberada em 11/12/2002 e logo em seguida, em 18/11/2002, o empenho relativo ao restante dos recursos foi cancelado, sem que para isso tenha contribuído o ex-prefeito ora recorrente. Assim, se posteriormente houve o restabelecimento do empenho e afinal a não liberação dos recursos, deixando a rede coletora inservível por falta da estação de tratamento que a complementasse e lhe desse utilidade, tais circunstâncias não podem ser atribuídas ao ora recorrente.
5.57.	Ainda segundo o MPTCU, "em que pese o ex-gestor e o seu sucessor tenham buscado uma solução para a questão, os problemas decorrentes da falta de planejamento original impossibilitaram a resolução do fato, passados 7 anos da assinatura do feito" (peça 31, p. 1) . Na verdade, conforme já aduzido, a construção da rede de esgoto não se deu por falta de planejamento, mas por falta de recursos suficientes para a integral execução da obra, dado que em dezembro/2002 houve o cancelamento do empenho relativo a 60% dos recursos originalmente previstos para a obra.
5.58.	E ainda: "O ex-gestor, apesar desse quadro de incertezas, por sua conta e risco, resolveu aplicar os recursos recebidos pela Funasa na construção da rede de esgoto prevista, apostando que os entraves para a construção da ETE seriam resolvidos" (peça 31, p. 1) . Na verdade, a rede coletora foi construída (segundo semestre de 2004) no período que medeia o cancelamento do empenho (dezembro/2002) e seu restabelecimento (dezembro/2004) , de modo que naquele momento a percepção era a de que os únicos recursos disponíveis seriam os R$ 104.000,00 já liberados, isto é, 40% dos recursos originalmente previstos. Nesse contexto, se não era possível construir a estação de tratamento, o gestor optou pela construção da rede coletora de esgoto, não sendo exigível conduta diversa de sua parte. 
5.59.	Nesse contexto, guarda inteira correlação com os elementos dos autos a alegação do recorrente no sentido de que sua decisão de construir uma rede coletora em vez de uma estação de tratamento de esgoto "levou em consideração a demora elevada na liberação dos valores, a retenção de 60% do valor inicialmente ofertado e, ainda, priorizar a execução da meta/etapa que fosse mais compatível com a receita disponibilizada, ou seja, à Rede Coletora, em detrimento da metal etapa relativa à Estação de Tratamento de Esgoto" (peça 74, p. 21) .
5.60.	Ainda segundo o MPTCU: "Conforme destacado no parecer técnico inicial da Funasa sobre a prestação de contas parcial apresentada, a obra que estava sendo executada - rede de esgoto - não correspondia ao objeto principal do convênio (peça 2, p. 95-96) ". Ora, tal parecer técnico carece da mínima razoabilidade ao desconsiderar por completo a obra que havia sido construída, sem atentar para o fato de que o escopo daquela obra (rede coletora) estava abrangido pelo objeto do convênio (não tendo havido desvio de finalidade e sequer de objeto) e sobretudo não considerar que 60% dos recursos não haviam sido liberados, sendo financeiramente impossível construir a estação de tratamento originalmente prevista. Em outras palavras, o técnico responsável esperava fiscalizar uma obra que simplesmente não podia estar lá.
5.61.	Esse mesmo parecer fundamentou ação de improbidade administrativa em desfavor do ora recorrente (Processo 0000738-07.2009.4.02.5003 - TRF2 2009.5003.000738-0) , e ao rejeitar a ação, o Juízo Federal de 1º grau aduziu (peça 25, p. 29-30) : 
Ante o exposto, deriva, para mim, do cotejo, de um lado, de fls.329/330 dos autos [isto é, o parecer à peça 2, p. 95-96], onde se afirma, laconicamente, a realização de nada relacionado ao Convênio, embora ali se constate - mais laconicamente ainda - a realização de obra de saneamento, com [a prestação de contas do convênio], de outro, onde há um número muito maior de elementos, pessoas envolvidas e procedimentos distintos condizentes com a plena aplicação dos recursos recebidos no objeto do Convênio, a total imprestabilidade do Parecer de fls. 329/330 [o parecer em questão] para embasar qualquer demanda de improbidade contra o Réu [o ora recorrente]. Ademais, denuncia-se, para mim, dado de inconteste imprevidência do Parecer de fls.329/330 a afirmação totalmente errada no sentido de que, em 30 de junho de 2005, o seu subscritor enxergava o Convênio como extinto desde 2004, quando, documentalmente, está claro e ostensivo que o Convênio fora objeto de várias prorrogações até 2006. Soma-se a isto que a conta onde tramitaram os recursos está perfeitamente identificada, e nada do que trata a imputação desta ação alude a retardamento da transferência dos mesmos, de modo a se contemplar eventual aplicação desviada dos mesmos.
O que fica, assim, do enorme volume de documentos desta ação, é apenas um parecer profundamente superficial que insinua um grave desvio de recursos sem estar precedido da mais minimamente diligente coleta de dados in loco, o que era, precisamente, a sua finalidade.
A rejeição das contas parciais prestadas do Convênio 2182/2001, para ser válida, teria que, necessariamente, apreciar se houve ou não a execução do contrato celebrado entre o Município e a empresa Veplan (fls.345/355 do procedimento administrativo, Anexo I, Vol 2/3) , o qual dizia respeito, precisamente, aos recursos liberados pelo Convênio 2182/2001. Nem tal procedimento foi observado, nem há indício nestes autos de que referido contrato tenha se desviado da finalidade do Convênio.
5.62.	É verdade, tal como aduzido pelo MPTCU, que "a construção da rede coletora sem a concretização das ligações domiciliares e da ETE não trouxe qualquer benefício à população". Entretanto, não há elementos nos autos que justifiquem atribuir tal responsabilidade ao ora recorrente. A ausência de benefício à população diz mais respeito à demora e afinal não concessão das licenças ambientais (circunstâncias que os elementos dos autos não permitem esclarecer) e sobretudo à não liberação dos recursos (circunstância alheia à atuação do recorrente) do que a qualquer ação ou omissão por parte do ora recorrente.
5.63.	Sobre esse último ponto, os tomadores de contas assinalaram (peça 3, p. 155-156) :
Em dois momentos a FUNASA não cumpriu partes essenciais para a execução do objeto especificado do convênio, ou seja, cancelou unilateralmente a parte maior do recurso a ser repassado, reempenhando somente em 23.12.2004, isto é, já no finalzinho do mandato do ex gestor, e não cumpriu a parte que é prorrogar "de oficio" quando do atraso na liberação de parcelas de recursos do convênio.
É claro que o cancelamento da parcela de R$ 150.000,00 por Decreto Federal ocorrida em dezembro/2002, prejudicou sobremaneira a possível execução do objeto do convênio, quebrando uma das cláusulas importantes para cumprimento do objeto celebrado. (g.n.) 
5.64.	Ao se reconhecer a boa-fé do recorrente e conceder novo prazo para a quitação do débito, consignou-se no voto condutor do Acórdão 10042/2015-TCU-Segunda Câmara que "o entendimento do Tribunal é firme no sentido de exigir devolução dos recursos públicos federais despendidos em obras inconclusas que não trouxeram nenhum benefício à população [sendo que] a responsabilidade deve recair em quem geriu os recursos"; e ainda que "a suposta ausência de má-fé ou locupletamento pessoal do gestor não tem o condão de afastar a exigência de devolução dos recursos públicos que financiou despesas inservíveis" (peça 33, p. 1-2) . Com efeito, houve ao final obra que não trouxe benefício à população. Entretanto, tal inutilidade da obra não pode ser atribuída ao recorrente, mas é plenamente explicada pelos sucessivos atrasos na liberação de 60% dos recursos do convênio e seu final cancelamento. Conforme registrado pela Unidade Técnica, "os pareceres técnicos constantes dos autos indicam que a obra concernente a rede coletora construída foi considerada satisfatória (peça 3, p. 154-155) , podendo ser aproveitada em benefício da municipalidade, caso os recursos faltantes tenham sido complementados pela FUNASA para a consecução integral do sistema de esgotamento sanitário no município de Conceição da Barra/ES"; e ainda: "o atraso na liberação dos recursos pelo concedente gerou o atraso na execução das ações previstas, e o cancelamento de 60% dos recursos, por sua vez, sujeitou toda a execução da avença a risco, até por conta das mudanças ocorridas na administração municipal" (peça 4, p. 7) . (g.n.) 
5.65.	Assim, os elementos dos autos são suficientes para, mais que reconhecer a boa-fé do recorrente, reconhecer-lhe a ausência de responsabilidade pelo débito verificado neste processo. Ao final, verifica-se que restou uma obra sem utilidade, mas não houve malversação dos recursos. E a não realização das obras complementares que impediram a utilidade da obra executada não pode ser atribuída ao recorrente. Se as tratativas levadas a efeito pela Funasa e pelo prefeito sucessor não chegaram a bom termo, ou se não houve a concessão da licença ambiental por parte do IEMA, essas são circunstâncias cujas consequências não podem ser imputadas ao recorrente. 
5.66.	A Unidade Técnica aduziu (peça 50, p. 7) :
16.2 No que se refere à demora na liberação da licença ambiental por parte do órgão estadual - IEMA, já era sabido que a construção da estação de tratamento de esgoto prescindia da obtenção de licenciamento ambiental, e que os procedimentos para a sua emissão são notoriamente morosos, carecendo de gestões por parte do município antes mesmo do encaminhamento do projeto ao órgão concedente. Em razão disso, optou o ex-Prefeito por iniciar a execução da rede coletora em desacordo com o previsto no plano de trabalho e à revelia da Funasa, que deveria ter sido consultada e autorizado a alteração
5.67.	Contudo, conforme registrado no relatório dos tomadores de contas, o município solicitou ao órgão de meio ambiente a Licença Prévia em 17/7/2001, quase seis meses antes da celebração do convênio (31/12/2001) ; e até 13/1/2003 as obras não haviam sido iniciadas "pela não liberação ainda da licença ambiental solicitada" (peça 3, p. 150) . Ademais, conforme já aduzido, o pedido da licença de instalação foi requerida em 2002 e concedida apenas em 2004, havendo injunções da prefeitura para a obtenção da licença, inclusive com pedido de declaração da Funasa sobre a importância e urgência na concessão da licença, não havendo nos autos o resultado de tais injunções. De qualquer forma, é certo que até 2008 havia tratativas para a execução integral do convênio, mas com a mudança da gestão municipal em 2009 as tratativas foram encerradas, partindo-se para a notificação do ex-prefeito ora recorrente com o fim de devolução dos recursos. Conforme consignado no relatório dos tomadores de contas: "Face o término do mandato, o Sr. prefeito, Manoel Pereira da Fonseca [prefeito sucessor], não pôde dar continuidade ao acordado com os Tomadores e a CORE-ES, ficando com um grande terreno adquirido e parte da obra civil executada que seria para a instalação da ETE" (peça 152-153) .
5.68.	Nesse sentido, assiste razão ao recorrente ao aduzir que "o fato de ter sido iniciada a construção da rede coletora (...) não causou qualquer prejuízo, pois a obtenção das licenças ambientais poderia ser obtida, sendo dado continuidade aos demais serviços/obras relacionadas ao projeto" (peça 74, p. 6, item 24) . 
5.69.	Muito embora sem juntar cópia da decisão, o recorrente aduz manifestação do Juízo de 1º grau no já referido processo  0000738-07.2009.4.02.5003, em que se analisou preliminar de pedido de indisponibilidade de bens. Não obstante a independência das instâncias, colaciona-se a manifestação judiciária devido à sua inteira pertinência à tese defendida nesta instrução (peça 74, p. 24) : 
Não estou seguro quanto a ocorrência de prejuízo ao patrimônio público, tendo em vista que, mesmo que se entenda ter havido desvio quanto ao objeto do convênio, o demandado teria providenciado a execução de obra pública de natureza semelhante e com destinação idêntica à daquela prevista no convênio, qual seja, o tratamento sanitário dos dejetos do município. Desse contexto, além de avultar a ausência de má-fé do demandado, quer me parecer que a obra executada não foi de todo ociosa ou inútil para o município, de modo que compelir o demandado a ressarcir a verba do convênio poderia implicar em enriquecimento sem causa do estado, que seria agraciado com uma proveitosa obra à custa do patrimônio particular de seu ex-prefeito.
A par dessas considerações, impende notar que, expirado o mandato do requerido, seu sucessor entabulou diversas tratativas com a Funasa, para readequação do objeto do convênio, com aproveitamento da obra construída, tendo havido sinalização positiva por parte da fundação, justamente em virtude do reconhecimento dos benefícios a população local.
5.70.	Na decisão deste Tribunal, todos os aspectos aqui registrados (cancelamento da maior dos recursos, demora na concessão da licença ambiental, execução de obra prevista no objeto do convênio, boa-fé e ausência de locupletamento do gestor) foram entendidos como meros atenuantes, e suficientes apenas para o reconhecimento da boa-fé do recorrente e concessão de prazo adicional para recolhimento do débito. Entretanto, tais elementos constituem razões suficientes para exonerar o responsável da responsabilidade pelo débito verificado. Não constitui matéria controvertida o fato de que o objeto do convênio não foi integralmente cumprido e que restou uma obra inservível para a comunidade. Mas tais resultados não podem ser imputados ao recorrente, na medida em que resta comprovado nos autos a ausência de repasse pela Funasa de 60% dos recursos previstos e a lentidão na emissão das licenças ambientais de instalação e execução da obra, circunstâncias que ao fim e ao cabo impossibilitaram a integral execução do convênio. 
5.71.	Tudo considerado, é no mínimo incongruente exigir a execução do objeto do convênio e ao mesmo tempo se reconhecer que apenas 40% dos recursos foram disponibilizados. No caso vertente, como o objeto do convênio era constituído de várias partes interligadas, é evidente que a disponibilização de menos da metade dos recursos não poderia redundar em algo diferente de um sistema inacabado e portanto inservível à população. Todas as considerações da decisão recorrida relativas à imprestabilidade do que foi construído são pertinentes, mas não a imputação da responsabilidade ao ex-prefeito municipal ora recorrente, cujas injunções e empenho no sentido de obter o restante dos recursos merecem não apenas que se reconheça sua boa-fé, mas que seja ele exonerado da responsabilidade pelo prejuízo ao erário verificado. Aplica-se ao caso a regra geral de direito segundo o qual ninguém deve ser obrigado ao impossível. Nas palavras do recorrente: "como cumprir a totalidade do objeto se apenas 40% da quantia foi liberada?" (peça 74, p. 6, item 25) . 
5.72.	Ante todo o exposto, propõe-se dar provimento ao recurso, julgando-se as contas do recorrente regulares com ressalva e suprimindo-se o débito e a multa a ele aplicados. 
PROPOSTA DE ENCAMINHAMENTO
6. 	Ante o exposto, submete-se o assunto à consideração superior, propondo-se, com fundamento nos artigos 32, inciso I, e 33 da Lei 8.443/1992:
	a)  conhecer do recurso e, no mérito, dar-lhe provimento, julgando-se as contas do recorrente regulares com ressalva e suprimindo-se o débito e a multa a ele aplicados;
	b) dar ciência da decisão ao recorrente e demais interessados.
5.	O representante do Ministério Público junto a este Tribunal, em parecer constante da peça 83, manifestou-se de forma contrária às conclusões acima transcritas, com os seguintes argumentos, verbis:
II
Com vênias por divergir da Serur, mantenho o entendimento exposto nos pareceres anteriores deste MP/TCU (peças 31 e 53) , no sentido de responsabilizar o Sr. Francisco Carlos Donato Júnior pelo não atingimento de funcionalidade da obra executada com os recursos do Convênio nº 2.182/2001. 
A rigor, caberia ao gestor dos recursos ater-se ao objeto pactuado ou, ao considerar que este não seria viável, submeter nova proposta de plano de trabalho à concedente. Ao contrário disso, no final do seu mandato, o Sr. Francisco investiu os recursos disponíveis em uma rede coletora que não estava prevista no projeto aprovado pela Funasa, e não realizou o devido planejamento técnico e financeiro para garantir a continuidade das obras a fim de compor um sistema de tratamento de esgoto capaz de gerar benefícios à população. Depreende-se, dos autos, que o gestor agiu de forma imprudente, pois estava ciente dos riscos referentes à insuficiência e atrasos na liberação de recursos e a dificuldades na obtenção de licenciamento ambiental para a continuidade do projeto iniciado por ele; que ao final se confirmaram, resultando em obra parcial e sem utilidade.
É oportuno mencionar que os aspectos destacados pela Serur - cancelamento e atraso no repasse dos recursos, dificuldades para a obtenção de licença ambiental, ausência de locupletamento do gestor - foram considerados nestes autos em momento anterior, havendo o reconhecimento da boa-fé na conduta do Sr. Francisco Carlos Donato Júnior, conforme Acórdão 10042/2015-TCU-Segunda Câmara (peça 32) , que fixou novo e improrrogável prazo para recolhimento integral da importância devida, acrescida somente de atualização monetária, nos termos do art. 12, §§ 1º e 2º da Lei nº 8.443/92. Contudo, decorrido o prazo concedido, o responsável optou por não promover o recolhimento das quantias indicadas.
Naquela ocasião, foi esclarecido que a "ausência de má-fé ou locupletamento pessoal do gestor não tem o condão de afastar a exigência de devolução dos recursos públicos que financiou despesas inservíveis" (peça 33) . Trata-se de entendimento pacificado neste Tribunal, conforme Acórdão 1358/2008-TCU-Plenário (Rel. Min. Augusto Sherman) , 1870/2009-2ª Câmara (Rel. Min. André de Carvalho) e 9004/2018-1ª Câmara (Rel. Min. Bruno Dantas) .
Posto isso, este representante do MP/TCU manifesta-se no sentido de conhecer do presente recurso de reconsideração para, no mérito, negar-lhe provimento, mantendo-se os termos do Acórdão 435/2018-TCU-Segunda Câmara.
 
	É o Relatório.

8.1. Rodrigo Carlos de Souza (7933/OAB-ES) e outros, representando Francisco Carlos Donato Júnior.

Subprocurador-Geral Paulo Soares Bugarin.

RECURSO DE RECONSIDERAÇÃO EM PROCESSO DE TOMADA DE CONTAS ESPECIAL. ACÓRDÃO Nº 435/2018-TCU-2ª CÂMARA. CONHECIMENTO. IMPOSSIBILIDADE DE EXECUÇÃO INTEGRAL DO OBJETO DO CONVÊNIO. AUSÊNCIA DE MÁ-FÉ. DEVIDA UTILIZAÇÃO DOS RECURSOS DISPONÍVEIS. ELEMENTOS SUFICIENTES PARA AFASTAR DÉBITO E MULTA. ALTERAÇÃO DE JUÍZO EM RELAÇÃO ÀS CONTAS. PROVIMENTO. CONTAS REGULARES COM RESSALVA. CIÊNCIA AO INTERESSADO.

TOMADA DE CONTAS ESPECIAL (TCE)

Secretaria de Recursos (Serur); Secretaria de Controle Externo de Tomada de Contas Especial (SecexTCE).

Inicialmente, entendo que o apelo pode ser conhecido à vista do cumprimento dos requisitos de admissibilidade dispostos nos arts. 32, inciso I, e 33 da Lei nº 8.443/1992, c/c o art. 285 do Regimento Interno.
2.	O presente recurso tem por objetivo contestar o julgamento pela irregularidade das contas e a correspondente condenação ao pagamento de débito e multa, do Sr. Francisco Carlos Donato Júnior, ex-prefeito de Conceição de Barra/ES, em razão do descumprimento dos termos do Convênio nº 2.182/2001, cujo objeto era a implantação do sistema de esgotamento sanitário no município (Acórdão 435/2018-TCU-Segunda Câmara, peça 54 - retificado pelo Acórdão 2756/2018-TCU-Segunda Câmara, peça 61) . 
3.	O descumprimento se deu por conta da previsão, no Plano de Trabalho do referido convênio, da construção conjunta de uma Estação de Tratamento de Esgoto (ETE) e de sua rede coletora. De sua parte, o responsável, por razões fáticas reconhecidas como atenuantes, conseguiu construir apenas a rede coletora, o que levou este Tribunal a entender que houve dano decorrente da execução parcial de uma obra que resultou inútil para a população, em local distinto do previsto no referido plano e sem conhecimento ou autorização do órgão repassador. Ademais, segundo os fundamentos do acórdão recorrido, houve falhas de planejamento, consubstanciadas no atraso no repasse da última parcela do convênio e na falta de um local adequado e ambientalmente regularizado para a construção da ETE.
3.	A esse respeito, o recorrente alega em suas razões, como ponto principal de sua defesa, o fato de que, apesar de reconhecidamente não ter havido danos ao Erário e de não ter sido refutada a alegação de que foram determinantes para a irregularidade o corte e o atraso no repasse dos recursos inicialmente fixados, isso não repercutiu como deveria no reconhecimento da ausência de culpa e na correspondente regularidade de suas contas (peça 74) .
4.	Diante dessas razões e dos demais elementos acostados aos autos, verifico que eles efetivamente têm o condão de eximir o recorrente da responsabilidade pelo débito e do recolhimento da multa aplicada por meio do acórdão recorrido, pelas razões expostas a seguir.
5.	Primeiramente, verifico que a condenação do recorrente se arrimou basicamente na assinatura do convênio sem que houvesse um local adequado e regularizado para a construção da obra prevista, o que, no entender do colegiado, levou à execução parcial da obra em local distinto do pactuado e sem conhecimento/autorização do órgão repassado. 
6. 	O valor da condenação, por sua vez, baseou-se na suposta inutilidade da parte executada da obra (rede de coleta de esgoto) , diante da discrepância entre o que previa o Plano de Trabalho (construção de uma estação de tratamento de esgoto e da correspondente rede coletora) e o que foi efetivamente entregue (rede coletora de esgoto) . 
7.	No entanto, há elementos probatórios que são favoráveis às razões apresentadas pelo recorrente, no sentido de ausência de nexo causal entre sua conduta enquanto gestor e o supostos danos ao Erário.
8.	Constato nos autos, por exemplo, que os tomadores de contas não conseguiram "visualizar quaisquer atos, omissão, iniciativas ou decisões do Sr. Ex-gestor, Francisco Carlos Donato Júnior, que pudessem ter resultados em danos ao Erário, má fé, e/ou quaisquer irregularidades que viessem servir de base para incriminá-lo, tão somente, como ato isolado passível de punição severa" (peça 3, p. 156) . Reconhecem que o cancelamento de 60% dos recursos pela Funasa, foi a causa direta e suficiente da inexecução da Estação de Tratamento de Esgoto (ETE) e não a conduta do ex-prefeito (peça 3, p. 192-193) .
9.	O prosseguimento da tomada de contas especial não se baseou originalmente numa matriz de responsabilização clara e consistente, haja vista os Auditores da Secretaria Federal de Controle Interno (peça 3, p. 206-209) terem repercutido a mesma opinião dos tomadores de contas, no sentido da ausência de culpa pela inexecução, mas ao final optam por dar seguimento ao feito baseados apenas na falta de um entendimento harmônico no âmbito da Funasa (peça 3, p. 208, subitens 6.1 e 6.1.1) .
10.	Essa pouca consistência na responsabilização também se refletiu no âmbito deste Tribunal. A Unidade Técnica, em sua instrução inicial, entendeu não ter havido má-fé na conduta do ex-prefeito, por ter decidido pela realização de uma das metas do Plano de Trabalho (rede coletora de esgoto) , premido pela iminência da devolução de parte dos recursos recebidos e pela esperança de que o restante ainda seria liberado pela Funasa a tempo para a conclusão integral da obra antes do término de seu mandato (peça 3, p. 151-152) .
11.	Prosseguiu a Unidade Técnica afirmando que 
 (...) embora tenha se constatado infringência ao dispositivo que veda o remanejamento de recursos de uma categoria de programação para outra, seria precipitado promover, desde já, a citação do responsável, uma vez que, conforme dito anteriormente, até o momento não se evidenciou débito, porquanto os pareceres técnicos constantes dos autos indicam que a obra concernente a rede coletora construída foi considerada satisfatória (peça 3, p. 154-155) , podendo ser aproveitada em benefício da municipalidade, caso os recursos faltantes tenham sido complementados pela FUNASA para a consecução integral do sistema de esgotamento sanitário no município de Conceição da Barra/ES (peça 3) .
12.	No entanto, após as diligências, concluiu a Unidade Técnica, que havia relação de causalidade entre a execução parcial do objeto do convênio, a falta de terreno adequado, a demora na aquisição de uma nova área e o atraso na emissão das licenças ambientais e de instalação.
13.	Com as devidas vênias, não vejo o nexo causal apontado, pois 
a falta de terreno adequado e licenciado (peça 2, p. 148) para a construção da ETE foi sanada com a aquisição de um novo por seu sucessor (peça 2, p. 145-147) e não se relacionou com a demora na Outorga de Uso de Recursos Hídricos e respectiva Licença Ambiental Simplificada, que contaram inclusive com gestões promovidas pelo recorrente para que fossem logo expedidas (peças 2, p. 152-153; e 4, p. 3, subitem 2.18) ;
não existem nos autos elementos que comprovem o nexo entre a demora na concessão do licenciamento e das licenças ambientais, e o cancelamento do empenho de 60% dos recursos destinados à execução do objeto do convênio (R$ 150.000,00) , uma vez que foi determinado pelo Decreto nº 4526, que cancelou Restos a Pagar inscritos em 31 de dezembro de 2002 e em exercícios anteriores (peça 3, p. 170) ;
portanto, tudo indica que a demora na liberação dos recursos remanescentes (R$ 150.000,00) nada tem a ver com a ação ou a omissão do recorrente, haja vista as sucessivas prorrogações de vigência de iniciativa da própria Funasa;
os recursos remanescentes (R$ 150.000,00) , necessários para o término da obra, só foram novamente empenhados no final da gestão do recorrente (peça 1, p. 183) , impedindo qualquer ação sua nesse sentido;
a execução parcial do objeto (implantação da rede de coleta de esgoto) não pode ser enquadrada como desvio de finalidade ou de objeto, pois, juntamente com a construção da ETE, compõe parte importante do objeto do convênio ("Execução de Sistema de Esgotamento Sanitário" - peça 1, p. 36 e 52) , sendo ambas interdependentes e não excludentes;
14.	Enfim, vejo na conduta do recorrente zelo para com o interesse público e uma tentativa de um melhor aproveitamento possível dos recursos parcos repassados (40% do total previsto) , claramente insuficientes para a conclusão integral do objeto. 
15.	A decisão do ex-prefeito, ao meu ver, levou em conta a premência das necessidades de saneamento da população, a incerteza quanto à celeridade dos futuros repasses e a possibilidade de que os obstáculos seriam futuramente removidos. Não se poderia, portanto, exigir-lhe conduta diversa, diante das circunstâncias apresentadas.   
16.	Além disso, apoio-me em pareceres técnicos que atestam a adequação da obra construída e a possibilidade de ser aproveitada na conclusão integral do sistema de esgotamento sanitário do município em benefício da população de Conceição da Barra/ES (peça 3, p. 154-155) .
17.	Diante de todo o exposto, entendo que houve rigor excessivo no acórdão recorrido e inconsistência de arrimo legal no julgamento pela irregularidade das contas com base no art. 16, inciso III, alíneas "b" e "c", da Lei nº 8.443/1992, e da aplicação da multa com base no art. 57 do mesmo diploma. 
18.	Assim, sem prejuízo de incorporar os argumentos convergentes às presentes razões de decidir, com as vênias devidas ao douto representante do Ministério Público junto a essa Corte, acolho a proposta uniforme da Unidade Técnica, e Voto por que seja adotado o Acórdão que ora submeto à apreciação deste Plenário.
TCU, Sala das Sessões Ministro Luciano Brandão Alves de Souza, em 14 de maio de 2019.
RAIMUNDO CARREIRO 
Relator